臺灣高等法院刑事判決　　　　　 93年度重上更(四)字第184號
上　訴　人
即　被　告　己○○
選任辯護人　陳煥生律師
　　　　　　胡志彬律師
上　訴　人
即　被　告　庚○○
選任辯護人　吳武川律師
上列上訴人因偽造文書案件，不服臺灣桃園地方法院85年度自字
第170號，中華民國87年2月27日第一審判決（併辦案號：臺灣桃
園地方法院檢察署85年度偵字第4628號、第9968號），提起上訴
，本院判決如下：
    主  文
原判決關於己○○、庚○○部分撤銷。
己○○共同連續行使偽造私文書，足以生損害於公眾及他人，處
有期徒刑捌月。附表一編號一、編號二、三、編號四、五、六之
三份不動產之贈與稅申報書，其上偽造之李金永簽名各壹枚均沒
收。
庚○○共同連續行使偽造私文書，足以生損害於公眾及他人，處
有期徒刑伍月，如易科罰金，以佰元折算壹日。
    事  實
一、己○○、李旺桂（經判決有期徒刑6月確定）、李世光（經
    判決有期徒刑6月確定）與戊○○、癸○○○、辛○○○、
    丙○○、乙○○、甲○○○、丁○○，均為李金永、李對夫
    妻之子女，李金永於民國84年8月16日因心肌梗塞猝逝，身
    後遺有附表一所示之土地及建物等多筆不動產，己○○、李
    旺桂、李世光兄弟為不讓戊○○等7姐妹分得上開遺產，趁
    尚未向戶政機關辦理李金永死亡除戶之前，與曾從事代書業
    務之己○○之配偶壬○○（業經判處有期徒刑6月，緩刑3
    年確定），及壬○○所託之代書庚○○，共同基於偽造私文
    書及行使偽造私文書之概括犯意聯絡，於李金永死亡後，由
    李世光自其母親李對處取得李金永之印鑑章，再由李旺桂以
    欲保管父親李金永不動產所有權狀為由，向李對取得前開不
    動產所有權狀，旋即以李金永為贈與人或出賣人名義，盜蓋
    李金永之印鑑章，偽造李金永生前將附表一不動產分別贈與
    或出售予己○○、李旺桂、李世光等人之土地建築改良物買
    賣所有權契約（以下簡稱買賣契約）及土地建築改良物贈與
    所有權移轉契約書（以下簡稱贈與契約），足以生損害於其
    他遺產繼承權人李對、戊○○、癸○○○、辛○○○、丙○○、乙○○、甲○○○、丁○○等人之繼承權益。再以李金
    永為申報人（於申報人欄填為義務人）名義，盜蓋李金永之
    印鑑章，分別偽造附表一編號二、三、四、五、六所載土地
    之土地增值稅（土地現值）申報書5份，由知情之庚○○為
    申報代理人，連同上開偽造之贈與契約，分別於84年9月4日
    、9月15日，持向桃園縣稅捐稽徵處申報土地增值稅，使不
    知情之桃園縣稅捐稽徵處承辦人員將此不實事項登載於職務
    上所掌之稅籍公文書上，並核發土地增值稅免稅證明（農地
    免稅）及土地增值稅繳款書並持以繳納土地增值稅（詳如附
    表二編號第10、11、12、13、14所載）；嗣於84年9月20日
    由壬○○於贈與稅申報書，登載李金永為申報人（於申報人
    欄填為贈與人）名義，並盜蓋李金永之印鑑章及偽造李金永
    之簽名於納稅義務人簽章處，分別於84年9月20日、同年84
    年10月21日、同年9月20日，偽造以附表一編號一，編號二
    、三，編號四、五、六之贈與稅申報書，向桃園縣桃園市公
    所（以下簡稱桃園市公所）申報贈與稅而行使之，由該公所
    轉財政部台灣省北區國稅局桃園縣分局（以下簡稱國稅局桃
    園分局）復核，使不知情之國稅局承辦人員將此不實事項登
    載於職務上所掌之稅籍公文書上，核發如附表二編號第1至9
    共9筆應納贈與稅新台幣（下同）441萬1千2百50元；編號10
    至11共2筆應繳之贈與稅70萬零2千零70元；編號第12至第14
    共3筆應繳之贈與稅18萬7千3百64元之85年度贈與稅繳款書3
    紙（每紙各5聯），由壬○○至桃園市公所取回該繳款書中
    第5聯之回執聯，交予李世光分別在收件人簽章欄及納稅人
    蓋章欄盜蓋李金永之印鑑章後，再交回桃園市公所據以領取
    該3紙贈與稅繳款書，並於附表二所載之時間繳納贈與稅後
    向財政部台灣省北區國稅局（以下簡稱北區國稅局）申請核
    發贈與稅繳清證明書，使該局不知情之承辦人員據以核發贈
    與稅繳清證明書3紙。嗣再以李金永為申請人（申請人欄填
    為義務人）名義，盜蓋李金永之印鑑章偽造以移轉附表一所
    載6種契約（贈與及買賣）不動產所有權之土地登記申請書6
    紙，連同上開偽造之贈與契約書、買賣契約書（每一土地登
    記申請書附繳2份偽造之契約書）及不動產移轉之其他相關
    文件（自耕能力證明書、李金永未除戶前之戶口名簿、戶籍
    謄本、印鑑證明，上開農地土地增值稅免稅證明、土地增值
    稅繳款書、贈與稅繳清證明書），於85年2月2日由庚○○為
    代理人，向桃園縣桃園地政事務所（以下簡稱桃園地政事務
    所）申請將前揭不動產辦理移轉登記與己○○、李旺桂、李
    世光，使不知情之桃園地政事務所承辦人員先後於同年2月
    14日及2月28日，將前開不實之不動產移轉事項，分別登載
    於職務上所掌管之土地及建築改良物登記簿公文書上，足以
    生損害於稅捐稽徵機關對於稅籍資料管理及地政機關關於產
    權登記管理之正確性暨李對等繼承權人。嗣因乙○○至桃園
    市公所辦理李金永之遺產繼承事宜時，得知遺產已移轉登記
    於己○○、李旺桂、李世光名下，始悉上情。
二、案經自訴人戊○○、癸○○○、辛○○○、丙○○、乙○○
    、甲○○○、丁○○於原審法院提起自訴。
    理  由
壹、程序部分：
一、按修正後刑事訴訟法施行法第7條之3規定：「中華民國92年
    1月14日修正通過之刑事訴訟法施行前，已繫屬於各級法院
    之案件，其以後之訴訟程序，應依修正刑事訴訟法終結之。
    但修正刑事訴訟法施行前已依法定程序進行之訴訟程序，其
    效力不受影響。」經查，92年2月6日修正公布之刑事訴訟法
    ，業於同年9月1日施行，而本案係於85年10月2日修正刑事
    訴訟法施行前繫屬於第一審法院，此有第一審法院收文章蓋
    於台灣桃園地方法院85年度自字第170號自訴狀可稽（85年
    度自字第170號卷─以下簡稱自字卷，第一卷第1頁），依前
    開法條規定，對於提起上訴之案件，於修正刑事訴訟法施行
    前第一審就可得為證據之證據，已依法定程序調查者，其效
    力不受影響，仍得為證據。本案證人李旺桂、李世光、壬○○、庚○○、李對於檢察官偵查、第一審、本院前審之供述
    ，業經原審或前審依法定程序提示筆錄並告以要旨，令上訴
    人即被告己○○、庚○○辯論而為合法調查，揆諸前揭說明
    ，上開供述證據，自有證據能力（參照最高法院93年度台上
    字第5894號判決）。
貳、實體部分：
一、訊據(1)上訴人即被告己○○坦承於84年8月16日李金永死亡
    後，於85年2月2日委由上訴人即被告庚○○為代理人，向桃
    園地政事務所申請將上開不動產移轉登記與被告己○○及李
    旺桂、李世光；惟被告己○○矢口否認有偽造文書犯行，辯
    稱：附表一所示之土地及建物，係其父親李金永於84年5、6
    月間一次說好要贈與，並催其趕快辦理過戶，以免日後被姐
    妹分走，是其帶父親一同前往沈代書處辦理，雖送件之日期
    均為85年2月2日，惟其發生原因均在李金永84年8月16日死
    亡之前云云。辯護意旨另以：附表一編號一9筆農地部分，
    李金永於82年間表示贈與時，即將前揭土地所有權狀交給被
    告己○○，並囑壬○○製作相關所有權移轉登記文件，親自
    加蓋印鑑章於其上，所附印鑑證明書即係李金永於76年3月5
    日親自向桃園市戶政事務所申請取得，並提出該所85年9月5
    日桃市戶字第16349號函，以附其說；又前揭土地之地目均
    為「田」，於辦理移轉登記前，先送請桃園市公所查核有無
    三七五租約登記，嗣經該所於登記清冊上批明「查無三七五
    租約登記」，並註明日期82年10月21日，而農地買賣須申請
    土地增值稅免稅證明書，亦經稅務員呂文英查明蓋章證明批
    註「查無欠稅，82年10月18日」。被告己○○並於82年7月
    間即已領得桃園市公所核發之自耕能力證明，嗣於同年10月
    間經桃園稅捐稽徵處核發免徵土地增值稅證明等文件，本可
    於當時完成移轉登記手續，惟因被告己○○為節稅擬以買賣
    為原因申請移轉登記，然未獲稅捐機關同意，因而改依贈與
    為原因移轉，但需繳納4百餘萬元鉅額贈與稅，一時籌措不
    易，遂予擱置，致領得之自耕能力證明超過有效期間6個月
    ，且贈與稅太高，致當時未能及時辦理過戶手續之原因。迨
    至84年間，被告己○○在李金永催促下，為完成該9筆農地
    移轉登記手續，於同年6月29日重新申請核發自耕能力證明
    ，歷經桃園市公所兩次通知補正，先後於同年7月20日及同
    年8 月25日提出補正，直至同年9月15日李金永死亡後，始
    經核准發給該項證明，有該市公所函足憑。顯見被告己○○
    提出申請核發自耕能力在前，李金永猝亡在後。再者，關於
    契約上記載84年8月5日訂約，以贈與為原因，將同所1822-8
    3、1822-84、1822-8 5地號3筆建地所有權，依次移轉登記
    與被告己○○及李旺桂、李世光各一筆部分，係李金永於84
    年7月間，先後2次偕同被告兄弟等至被告庚○○代書處委託
    辦理，並由李金永親自用印於有關登記文件上，及將所有權
    狀、印鑑證明交付被告庚○○，該次登記之印鑑證明書係李
    金永於83年4月29日，親自向桃園市戶政所申請核發，足見
    該3筆建地確係李金永生前贈與給被告己○○兄弟，死後完
    成登記。又關於1822-3地號農地部分，移轉登記與被告己○○，以及將門牌號碼桃園市○○路28號房屋與其基地（坐落
    桃園市○○○段353-5地號）所有權，移轉登記與李旺桂及
    李世光各2分之1部分，亦係李金永於84年7月間，一併委託
    被告庚○○辦理。被告己○○獲贈之前開農地1筆，因成立
    贈與時，自耕能力證明尚未核下，故延至85年9月15日領得
    證明時，旋於完成報稅手續後送件，是以被告己○○兄弟，
    係依據先父李金永生前贈與之事實，而於死後完成登記，並
    無自訴人所指偽造買賣或贈與契約以及盜用印鑑、倒填日期
    ，暨使公務員登載不實之情事。至於李金永死亡後，在贈與
    稅繳款書上蓋李金永之印鑑章，因為繼續辦理移轉，不懂法
    律才如此為之云云。(2 )被告庚○○辯稱：李金永生前確曾
    與其3個兒子至事務所，辦理附表一編號二、三、四、五、
    六之不動產贈與予被告己○○及李世光、李旺桂等人，並於
    契約書等文件先蓋好章，另附表一編號一部分壬○○於82年
    已辦理土地增值稅（土地現值）申報，要其一併辦理移轉，
    其因事情忙，壬○○乃將申報書及移轉文件拿去幫忙填寫，
    李金永死亡後，其曾問被告己○○等是否繼續辦理移轉，被
    告己○○等說照續，其才繼續辦理云云。
二、經查：
１、右揭事實，迭據自訴人戊○○等人於偵審時指訴綦詳，並有
    李金永未除戶前之戶口名簿、戶籍謄本、印鑑證明、自耕能
    力證明、農地土地增值稅免稅證明、贈與稅繳清證明書，以
    李金永名義為贈與人及出賣人所訂立之上揭贈與契約書、買
    賣契約書、以李金永名義為申請人之贈與稅申報書、不動產
    土地增值稅（土地現值）申報書、蓋有李金永印鑑章之贈與
    稅繳款書回執聯，暨以李金永為申請人名義之土地登記申請
    書，如附表一所載之買賣及贈與為登記原因而將上開不動產
    移轉登記為附表一所載被告己○○及李旺桂、李世光等人之
    土地登記簿謄本等影本在卷可稽（自字卷第一卷第5頁至第
    137頁、及卷附證物袋桃園市公所、桃園稅捐稽徵處、桃園
    地政事務所調卷之影印本）。
２、關於附表一編號一之9筆農地，被告己○○辯稱李金永早於
    82年間即欲移轉過戶，故其於82年間即有取得自耕能力證明
    ，因贈與稅太高，未辦理過戶云云。惟 (1)被告己○○於本
    院審理時，對於李金永就附表一編號一之9筆農地之移轉原
    因究係「買賣」或「贈與」表示不知道，係其太太辦理的等
    語（本院94年9月27日審判筆錄），惟如李金永確有移轉此9
    筆農地之意思，其究以買賣或贈與為移轉之原因，被告己○○豈會不知？(2)被告己○○固於82年取得桃園縣中路段182
    2-22、1822-23、1822-24、1822-28、1822-29、1822-30、
    1822-31、18 22 -32、1822-33、1825、1826、1833-1、192
    0等13筆土地之自耕能力證明書（自字卷第一卷第210頁正、
    背面），惟該份自耕能力證明書6個月有效期間經過後，被
    告嗣於84年6月29日及同年7月20日再申請自耕能力證明，惟
    此2次均因所附資料不全而經退回申請，嗣被告己○○再提
    出申請，始經桃園市公所以84年9月15日84桃市建農字第
    89230號函淮自耕能力證明書，有該所85年10月1日桃市建農
    字第85040551號函在卷可稽（自字卷第一卷第275頁正、背
    面），而依被告己○○84年6 月28日之自耕能力證明申請書
    （按自耕能力證明書之申請日期係載84年6月28日，但桃園
    市公所之收文章係同年6月29日，自字卷第一卷第211頁）所
    載，被告己○○於該次係申請承受桃園市○路段1822-28、
    1822-29 、1822 -30、1822-31、1822-32、1822-33、1826
    等7筆農地之自耕能力證明書，並無申請附表一編號一桃園
    市○路段1833-1、1825等2筆土地之自耕能力證明；84年7月
    20日，被告己○○再次提出申請自耕能力證明時，除上開7
    筆土地之外，新增申請中路段1822-3地號土地之自耕能力證
    明，惟仍未申請附表一編號一桃園市○路段1833-1、1825等
    2筆土地之自耕能力證明，有該次自耕能力證明申請書在卷
    可稽（自字卷第一卷第212頁）；被告繼於84年8月14日再次
    提出10筆土地之自耕能力證明申請時，始將桃園市○路段
    1833-1、1825等2筆土地納入。如李金永於82年即表意將附
    表一編號一之9筆土地均移轉予被告己○○，被告己○○何
    以於84年6月28日、7月20日，重新申請自耕能力證明時，均
    未申請附表一編號一之中路段1833-1、1825等2筆土地之自
    耕能力證明？被告己○○所辯，顯違情理，是被告縱於82年
    間曾申請附表一編號一農地之自耕能力證明，亦不能為有利
    於被告己○○之認定。(3)附表一編號一之各筆農地，雖被
    告己○○於82年8月30日申報土地現值（自字卷第二卷第158
    頁、第160頁、第162頁第165頁、第168頁、第171頁、第174
    頁、第177頁、第180頁），並經核給免稅證明書，惟被告己○○於本院審理時改供述其父親於84年5、6月間，一次表示
    將贈與附表一全部系爭土地及房屋（本院94年9月27日審判
    筆錄），依被告己○○所辯李金永係於84年5、6月間始表示
    移轉附表一之不動產，自不可能於82年即表示要「贈與」附
    表一編號一之9筆農地。又附表一編號一之各筆土地之移轉
    申請，係以「買賣」為原因，且提出申請移轉登記之土地買
    賣所有權移轉契約書記載價金為1千6百70萬元，有該買賣契
    書在卷可按（自字卷第二卷第7頁），惟被告己○○實際上
    並無給付價金，有桃園縣稅捐稽徵處審核意見記載「本案
    當事人主張農地買賣，有買賣契約書影本為憑，惟無法提供
    買賣價金支付流程說明及相關資料．．．」（卷附證物袋編
    號３），是稽徵機關既查無被告己○○有支付價金之相關資
    料，則被告己○○提出之買賣契約即屬不實。既不能證明李
    金永有贈與附表一編號一之9筆農地，卷附之買賣契約又屬
    不實，則被告己○○縱於82年8月30日申報附表一編號一之9
    筆農地之現值，亦不能為有利於被告己○○之認定。(4)被
    告己○○之配偶壬○○，於原審法院審理時稱：上開9 筆農
    地，因贈與稅應繳1、2百萬元，當時錢沒那麼多，才拖到85
    年完稅後才去繳云云（自字卷第一卷第237頁），嗣被告壬○○於本院前審改稱：82年間即在辦理附表一編號一之9筆
    土地，因要繳4百多萬元之贈與稅，繳不出來，所以就沒繼
    續辦過戶云云（93年度重上更 (三)字第38號卷─以下簡稱
    上更 (三)卷，第144頁），證人壬○○關於應繳贈與稅之金
    額，其前後所述已有1、2百萬元或4百萬元之差異，且查附
    表一編號一之9筆農地，於82年間並未向桃園市公所申請贈
    與稅繳款書及繳清證明書，有國稅局桃園分局90年12月18
    日北區國稅桃縣徵第90084974號函、桃園市公所90年12月28
    日90桃市財字第65977號函在卷可稽（90年度上更 (一)字第
    923號卷─以下簡稱更 (一)卷，第一卷第226頁、第227頁）
    ，另再參卷附證物袋編號3之證物，就附表一編號一之9筆農
    地，被告己○○亦僅有84年9月20日之贈與稅申報書，並無
    82年之贈與稅申報書，證人壬○○亦稱於82年並無申報贈與
    稅等語（更 (一)卷第二卷第123頁），是該9筆農地被告己○○既未曾於82年間申報贈與稅，鄉鎮市公所自無法初核贈
    與稅額，更不會經稽徵機關覆核贈與稅額，可知壬○○所述
    於82年間因該9筆農地贈與稅1、2百萬元或4百萬元，空言無
    據。壬○○所稱因無法繳納贈與稅，致82年間未辦理上開9
    筆農地過戶云云，並無可採。(5)再被告己○○向稅捐處申
    報前揭土地之增值稅時，係檢附立約日期82年8月28日之土
    地買賣所有權移轉契約書，該份移轉契約書與85年2月2日持
    向地政事務所申請移轉登記時所檢附之土地買賣所有權移轉
    契約書，2者內容亦有諸多不同：其一，承買持分欄與出賣
    持分欄，前者為手寫「全部」2字，後者則蓋用章戳；其二
    ，立約日期欄，前者均蓋有被告己○○及李金永之印章，後
    者則無；其三，買賣價款總金額前者為1千6百30萬4千元，
    後者更改為1千6百70萬元；其四，所蓋之印章，前者李金永
    之章，非印鑑章，後者所蓋李金永之章為印鑑章，有上開2
    種不同之土地買賣所有權移轉契約書影本在卷可按（更 (一
    )卷第二卷第157頁至第159頁、第166頁、第167頁），如李
    金永於82年8月間同意以「買賣」方式移轉上開農地予被告
    己○○，何以所訂之買賣契約之方式會有如此不相同？買賣
    價金之金額亦會有異？被告己○○卻未給付價金？如李金永
    係贈與，則契約書上之買賣金額又係如何得出？被告己○○
    始終無法自圓其說，而於本院審理時，復改稱不知李金永係
    買賣或贈與，業如前述。再者，被告己○○於本院前審審理
    時供稱：其父親之印章都放在口袋，平常都攜帶著，要用才
    拿出來（更 (一)卷第二卷第132頁），證人壬○○在本院前
    審審理時亦供稱：82年要申報增值稅，其公公（李金永）至
    其事務所在買賣契約蓋了章，就把章拿回，因報稅用便章就
    好云云（更 (一)卷第二卷第134頁），由其二人所述，李金
    永對其印章之使用極為慎重，如其確將上開不動產以買賣方
    式移轉予被告己○○，其對不動產買賣契約應蓋印鑑章，理
    應知悉，而上開兩印章字體顯著不同，又豈有蓋用便章之理
    ？且證人壬○○僅買賣契約申報土地增值稅，尚未辦理過戶
    ，而向桃園市公所查詢耕地有無訂立三七五租約，該公所只
    針對地號審核，不要求申請人聲請印鑑，有桃園市公所91年
    3月26日桃市產字第0910014593號函在卷可按（更 (一)卷第
    二卷第199頁），證人壬○○豈能立即發覺申報增值稅之該
    買賣契約上之李金永之印章非印鑑章，而立即另書立買賣契
    約並再蓋李金永之印鑑章，持向桃園市公所查核有無三七五
    租約登記。又證人壬○○於原審法院審理時，經訊以何時發
    現申報增值稅之公契與辦理移轉登記之公契印鑑章不符時，
    供稱：申報贈與稅之前82年才發現，發現後就補蓋，那時其
    公公還在世，公公過世後，印鑑章就拿不到云云（自 ( 一)
    卷第一卷第231頁、第231頁背面），然上開9筆土地證人壬○○於82年並無申報贈與稅，業如前述，證人壬○○既未申
    報贈與稅，其又何以知悉印鑑不符，並立即另書立1份印鑑
    相符之買賣契約？且於李金永死亡後，證人壬○○曾拿贈與
    稅繳款書予李世光蓋用李金永之印鑑章等情，業據被告壬○○、李世光於本院前審審理時供認在卷（更 (一)卷第一卷
    第153頁、第154頁、第155頁至第157頁），證人壬○○更證
    稱附表二、三、四、五、六之贈與稅申報書上李金永之印文
    ，係其拿給李世光找其婆婆用印云云（本院94年11月14日審
    判筆錄），是據證人壬○○、李世光所述，於李金永死亡後
    ，仍拿得到李金永之印鑑章，足見證人壬○○於原審法院之
    上開所述與事實不符，益證其係欲掩飾以李金永名義偽造買
    賣契約之情事，而被告己○○與壬○○於82年間持向稅捐機
    關申請核定增值稅之買賣契約，既不能證明李金永有贈與之
    情事，因而嗣經領得土地增值稅完稅證明書上縱蓋有「查無
    欠稅」、「稅務員呂文英」、「82.10. 18」之戳記，亦不
    能據以證明李金永當時有贈與9筆農地之情事。綜上，被告
    己○○辯稱附表一編號一9筆農地，李金永於82年間即已欲
    過戶至其名下，並無可採。(6)被告己○○等持向桃園地政
    事務所移轉登記之附表一編號一之2份買賣契約書（向地政
    機關申請移轉登記需附2份買賣契約書，移轉登記後，地政
    機關保留1份，另1份退還申請人），其內所附之登記清冊上
    固蓋有「本案耕地無訂立三七五租約」、「課員柯靜英」、
    「82.10.21」之戳記，有該2份買賣契約書影本在卷可稽（
    更 (一)卷第二卷第166頁及放於卷外壬○○所提出之買賣契
    約影本），及證人壬○○稱：要請桃園市公所查核有無三七
    五租約登記，必須檢附買賣契約書，如買賣契約書附有登記
    清冊，登記清冊申請人部分一定要印章，市公所承辦人員才
    會查核，上開買賣契約所附之登記清冊，申請人有蓋李金永
    之印鑑，並經桃園市公所承辦人員所蓋之82年10月21日之戳
    記，即證明上開買賣契約書上李金永之印鑑章即為82年10
    月21日以前為李金永所蓋云云。惟查自訴人向桃園市公所申
    請查核耕地有無三七五租約之登記時，並未有買賣契約，以
    單純記載耕地地號之登記清冊，分別以「登記清冊上申請人
    欄有蓋章及登記清冊上申請人欄未蓋章」之方式申請，市公
    所承辦人員均給予查核，甚至以申請書載明要查核之耕地之
    地號，桃園市公所亦會以公文查覆，有自訴人所提出經市公
    所查核之登記清冊及桃園市公所函在卷可稽（更 (一)卷第
    二卷第239頁至第246頁），可見證人壬○○所稱須有買賣契
    約才予查核，與事實不符。嗣證人壬○○又改稱：原要有買
    賣契約，自85年因土地登記簿已有記載有無三七五租約以後
    ，才無庸檢附買賣契約云云，並提出被告己○○函詢桃園市
    公所有關82年農地移轉簽註有無三七五租約時，須檢附何種
    文件時之函覆文，謂「民眾申請耕地有無三七五租約之申請
    ，並未要求申請人填寫任何申請書，直接由本所於申請人土
    地買賣所有權移轉契約書上加蓋證明戳記，故本案並無任何
    資料可查詢」（更 (一)卷第三卷第25頁），欲附合其說，
    惟該函件係針對農地移轉時，所為答覆之公文，並不能證明
    單純查詢農地有無三七五租約時，登記清冊亦需蓋用申請人
    印章，至被告己○○與李旺桂、李世光、壬○○等所提出之
    85年6月土地登記審查手冊之修改，與單純查詢農地有無三
    七五租約無關，不能採為被告己○○有利認定。況經本院前
    審函詢桃園市公所，據覆自82年迄今該所查詢耕地三七五租
    約方式，皆承襲前人方式，係依土地登記簿謄本加以查詢，
    或依提供之土地名冊加以逐筆查詢，有該公所91年6月5日桃
    市產字第0910027669號函在卷可憑（更 (一)卷第三卷第59
    頁），是證人壬○○前開所稱，殊無可採；另參諸桃園市公
    所函覆自訴人李芬宜（更 (一)卷第二卷第245頁、第246頁
    ），僅以記載地號之登記清冊，無庸蓋任何印章於其上，亦
    可持向桃園市公所申請查核三七五租約登記，承辦人員查核
    後即在登記清冊蓋上開戳記，亦可明瞭。又上開2份買賣契
    約原本，經送法務部調查局鑑定買賣契約與所附之登記清冊
    間所蓋之李金永、己○○騎縫印文是否同1顆1次蓋成結果，
    發現關於存於地政事務所那份買賣契約之2騎縫印文，並非
    兩頁合併時一顆印章一次蓋成，而是各頁分別蓋印後再拼合
    之印文，由壬○○所提出之那份，騎縫僅發現2頁之2枚印文
    間距離有差異，但因兩印文過於殘缺，無法判斷兩騎縫印文
    是否由同1顆1次蓋成，有該局91年6月24日鑑定通知書在卷
    可考（更 (一)卷第三卷第60頁），足證上開2份買賣契約所
    附登記清冊，並非原始即附在一起蓋騎縫章，而是嗣後合併
    在一起，因而難以登記清冊上蓋有82年10月21日之戳記，而
    遽認上開買賣契約必於82年10月21日以前即已做成並已蓋有
    李金永之印鑑，而認當時李金永有贈與之情事。
３、關於附表一各筆不動產，(1)據證人即李金永之妻李對證稱
    ：其於先夫生前，曾提及其等2人都已年老，是否將土地分
    給子女，但其先生表示要活到80歲，要其不用擔心，他還不
    要將財產分給子女，並說「我有得吃，你就有得吃，你不要
    煩惱」，其先生沒說財產只要分給兒子，不要分給女兒，以
    前女兒都有幫忙賺錢，因為女兒比較大。印鑑章及權狀均是
    其先生自己保管，其先生過逝時，在其先生身上找到印鑑章
    ，其將印章交給李世光叫他到銀行去查其先生是否還有存款
    ，權狀部分則為李旺桂說要看權狀就交給他，他說他要保管
    ，經過10餘天李世光始將印鑑章交還，但李世光並未去銀行
    查看有無存款之事等語（自字卷第一卷第241頁、91年度上
    更 (二)字第918號卷─以下簡稱更 (二)卷，第163頁、第
    164頁），而證人李對係被告己○○與李旺桂、李世光之母
    ，其3人果無謀奪李金永遺產情事，證人李對身為人母，豈
    有故為偽證而為不利被告己○○等之說詞，而陷被告己○○
    等3個親生兒於囹圄之可能，若果無其事，證人李對身為人
    母，豈願見所生之子女，鬩牆相爭。再李金永係於84年8月
    16 日因心肌梗塞「猝然」病逝，此亦為被告己○○所坦承
    ，事前毫無任何徵兆，足認其生前當無分析財產之意思，是
    李對之證詞應符實情而可採信。(2)被告己○○於檢察官偵
    訊時供稱：父親說土地財產不分女兒，李家財產要顧好云云
    （偵查卷第225頁），李旺桂於偵查時亦供稱：父親說李家
    財產要顧好，不能分給別人，只分給我們3兄弟，並說要我
    們快分，以免事後被姐妹分去云云（偵查卷第226頁），惟
    李世光於偵查時則供稱：父親亦無特別強調不分伊母親及女
    兒，只叫其辦過戶云云（偵查卷第226頁背面），李世光所
    述即與被告己○○及李旺桂之供述不一致；且李金永若存有
    財產不分與女兒之觀念，而其年歲已大，何以於82年間未將
    附表一及其餘之不動產均分別登記為被告己○○及李旺桂、
    李世光等人所有，並告知子女，以免其死後姊妹啟疑徒生糾
    葛；又若李金永生前即已將附表一之不動產贈與兒子，何以
    附表一之土地，大多移轉為被告己○○一人所有？又據乙○○於原審稱：其父親過世後，被告己○○與李旺桂、李世光
    ，找其姊妹，要求拋棄繼承，要其等拿印章出來蓋等語（自
    字卷第一卷第156頁背面），被告己○○亦稱：於父親過世
    後，有請姊妹拋棄繼承，會包紅包給他們，但姊妹均不願拋
    棄繼承等語（自字卷第一卷第172頁背面），如附表一之不
    動產李金永生前已贈與被告己○○等人，則被告己○○根本
    不需要求姊妹拋棄繼承，是被告己○○所辯李金永於生前即
    提及土地不分女兒，並將系爭土地贈與兒子云云，並非事實
    。(3)李旺桂於本院前審調查時供稱：其父親死後，其只去
    母親那裡看被告己○○的所有權狀，不是拿其父親之權狀等
    語（87年度上訴字第2364號卷─以下簡稱上訴卷，第二卷第
    88頁），而證人李對證稱：李金永死後，李旺桂要求看權狀
    ，其將放權狀之抽屜給李旺桂，李旺桂就將權狀拿走表示要
    保管權狀等語（自字卷第一卷第241頁、上訴卷第二卷第87
    頁、第89頁）；另李世光於原審法院審理時供稱：其將幾張
    文書帶至其母親住處，向母親拿父親之印鑑章來蓋，蓋完後
    印鑑章拿給母親等語（自字卷第一卷第262頁背面），再者
    ，附表一編號一、附表一編號二、三及附表一編號四之3份
    贈與稅申報書，其贈與稅之申報日期分別為84年9月20日、
    同年84年10月21日、同年9月20日，有卷附證物袋編號3及國
    稅局桃園分局94年10月18日北區國稅桃縣一字第0941051733
    號、同年11月9日北區國稅桃縣一字第0940025591號函（附
    本院卷）檢附之附表編號一至編號六之贈與稅申報書可稽，
    申報日期均在李金永死後，始以李金永為贈與人提出申報，
    其上納稅義務人簽章欄，係偽造李金永之簽名並「盜蓋李金
    永之印鑑章」，證人壬○○亦坦承上開3份贈與稅申報書上
    李金永之簽名，係其所為（本院94年11 月15日審判筆錄）
    ，可知於李金永死亡後，被告己○○與李旺桂、李世光、壬○○曾取用李金永之印鑑章申報贈與稅。綜上，足認附表一
    不動產之所有權狀及印鑑章於李金永生前，固由李金永自行
    保管，惟李金永死亡後，則由其妻李對保管，被告己○○及
    李旺桂、李世光、壬○○於李金永死亡後，仍有從李對處拿
    取李金永之印鑑章及所有權狀，是被告己○○及李旺桂、李
    世光、壬○○於李金永死亡後，仍能以李金永名義偽造附表
    一不動產之移轉契約、移轉申請書及相關之報稅申報書等文
    件。(4)至證人李對雖曾證稱：其問李世光是否到銀行去查
    看有錢可領，但他沒去查看，10多天後，李世光將印鑑章拿
    回，其將先生的印鑑章交給女兒乙○○到銀行領錢，共領回
    15萬元等語（自字卷第一卷第241頁背面），嗣於本院前審
    調查時則詳細證稱：壬○○表示要去農會把錢領出來，後來
    沒辦，其再把印章交給女兒乙○○去農會領15萬元等語（上
    訴卷第88頁背面），核與證人即李對之女兒乙○○供稱：其
    是去領農保給付等語（上訴卷第88頁背面）相符，且該部分
    交付印章予乙○○之行為，與被告己○○等上開犯行無涉，
    是被告己○○質疑證人李對該部分證言之真實性，即屬無據
    ，自不足作為有利於被告之認定。
４、(1)被告己○○於偵查中初供稱：契約是在代書事務所寫的
    ，其和父親一起去，父親在84年8月16日過世，但何時去事
    務所已忘記等語（偵查卷第147頁背面），嗣於偵查中復供
    稱：附表一編號第二、三、四、五、六號之贈與契約都是同
    一天所訂立云云（偵查卷第154頁正面），共犯李旺桂、李
    世光於偵查之初亦供稱：原本大哥己○○與父親一起去，但
    代書說不行，之後其才到場簽同意書云云（偵查卷第148頁
    正面），嗣在偵查中亦供稱：其只去代書處1次，3人同一天
    去代書那裏云云（偵查卷第154頁正面），被告庚○○於偵
    查之初證稱：第一次被告己○○帶其父親到事務所，其問土
    地要贈何人，李金永表示要贈予3個兒子，才請他們改天與3
    個兒子來，第2次係己○○和他2個兄弟及他父親來辦理云云
    （偵查卷第155頁背面），姑不論被告己○○於本院94年9月
    27日審理時改稱：其父親於84年5、6月間，一次將本件所有
    之不動產表示贈與，即與被告己○○之前之陳述不符，依上
    開被告己○○及弟李旺桂、李世光所辯，李金永係同時在被
    告庚○○處將附表一編號二、三、四、五、六所示不動產贈
    與被告己○○兄弟，則贈與契約之原因發生日，應係同一天
    ，即簽約日期應為同日，然而附表一編號二及三兩份贈與契
    約之簽訂日期為84年8月15日，附表一編號四、五、六之三
    份贈與契約之簽訂日期則為同年8月5日，顯違常情。況且依
    附表一編號二及三之贈與契約，訂約日期為85年8月15日，
    其翌日即係李金永死亡日期，而被告己○○與李旺桂、李世
    光及被告庚○○理應對此日期印象深刻，然被告己○○、庚○○竟均不能明確記得確切時間，更違常情。(2)關於附表
    一編號二至編號六之贈與契約，何時書寫完成蓋章，被告庚○○於偵查時證稱：印章先蓋好，內容還沒寫，只有在空白
    契約書上蓋好章交給我，因事隔太久，不敢確定云云（偵查
    卷第156頁正面），嗣則證稱：他們有到場簽章，當時受贈
    人己○○帶他2個弟弟的印章來，而贈與人的印章早已蓋好
    ，其是在姓名欄部分寫好，地段部分空白的交他們蓋章，不
    同天蓋章，因李世光和李旺桂沒帶印章來，所以不是同一天
    蓋的等語（偵查卷第157頁正面），惟被告己○○、李旺桂
    、李世光於偵查中初稱：我們在同一天蓋的印章，且內容是
    由沈代書寫好，我們一起蓋的云云（偵查卷第157頁背面）
    ，嗣經檢察官再質問：你們是說當天同一天去蓋的等語時，
    被告己○○又改稱：是其和李世光和父親一起蓋，而李旺桂
    沒一起去，是一次就蓋好云云（偵查卷第157頁背面），被
    告李旺桂則改稱：當天沒去，託我大哥己○○代為蓋章云云
    ，被告李世光仍稱：內容寫好交給我們在同一天蓋好云云（
    偵查卷第158頁正面），嗣被告庚○○於85年8月9日檢察官
    偵查時又稱：第一次僅被告己○○與李金永來說要贈與己○○等3兄弟，因另2人未到場無法辦理，第二次被告己○○等
    3 兄弟與李金永一起到場，其依李金永的意思，寫分配贈與
    ，當時李金永和被告己○○的章先蓋，而李世光、李旺桂沒
    有帶印章，後來第三次好像是被告己○○和李世光二人拿2
    個印章去補蓋云云（偵查卷第225頁），被告己○○則供稱
    ：第一次（筆錄誤寫為天）代書因其弟弟沒去，才要第二次
    其等3兄弟及父親一起去。當時只蓋其父親的章，第3次是其
    和李世光一起去，而李旺桂印章託其帶去蓋云云（偵查卷第
    226頁）。李世光則供稱：其與父親及二兄弟去辦過戶，第
    一次沒帶去，第二次才帶去云云（偵查卷第226頁背面）。
    綜上，被告庚○○先則稱先空白蓋李金永章，繼又改稱：蓋
    章有寫姓名，未寫內容，後又稱先蓋李金永及被告己○○之
    章，李旺桂、李世光章以後再蓋云云，與被告己○○、李旺
    桂、李世光先則均供稱：3人同一天一起蓋章，且蓋章時內
    容已寫好云云，關於蓋章之人及代書是否已寫好契約內容，
    互核所述內容不同。被告己○○則又供稱：第二次與父親及
    李世光、李旺桂去代書處寫契約，僅蓋其父親之印章，第三
    次與李世光去，李旺桂章託其帶章去蓋，才3人蓋章云云，
    被告李世光嗣又改稱：第一次去未蓋章，第二次才去蓋章云
    云，互核被告等所供，非但互相矛盾，且先後不相一致，如
    李金永生前確有託被告庚○○辦理贈與，何以被告己○○兄
    弟與被告庚○○有不一致之供述，足證被告己○○、庚○○
    等所辯李金永生前贈與並至被告庚○○處辦理移轉登記云云
    ，係為不實。(3)被告庚○○於本院審理時供述：附表一編
    號二、四、五、六等筆不動產，均係李金永到事務所，同一
    天表示要過戶給兒子，原因發生日期因代書作業手續不一定
    同一天，故原因發生日期記載不同云云，惟查附表一各筆不
    動產之土地登記申請書所載之原因發生日期，均與各該筆不
    動產之「土地建築改物贈與 (買賣)所有權移轉契約書」之
    立約日期相同，有附表一各筆不動產之土地登記申請書、所
    有權移轉契約書在卷可按（自字卷第一卷第12頁、第15頁、
    第37頁、第41頁、第55頁、第58頁、第61頁、第64頁、第68
    頁、第72頁、第75頁、第78頁），而登記申請書之原因發生
    日期，係關係契約法律行為成立之日期，如李金永係同一天
    至事務所表示要將附表一編號二至編號六之不動產移轉予兒
    子，則契約訂約日期、原因發生日期，均應為相同記載，豈
    會如被告庚○○所辯，原因發生日期係隨著代書作業手續之
    日期不同而異其結果，被告庚○○所言，不可採信。(4)依
    84年7月12日內政部修正公布之土地登記規則第89條第1項規
    定：「土地權利移轉、設定，依法須申報土地移轉現值者，
    於申報土地現值後，如登記義務人於申請登記前死亡時，得
    僅由權利人敘明理由，檢附義務人之戶籍謄本及其他有關證
    件，單獨申請登記」（現行法第102條第1項亦同此規定），
    足見得為此單獨申請登記者，須於義務人死亡前，已完成申
    報土地現值行為，始得為之。而附表一編號二至編號五之不
    動產，均係於84年9月4日即李金永死亡後，始申報土地現值
    ，有附表一編號二至編號六之土地增值稅（土地現值）申報
    書在卷可稽（自字卷第二卷第104頁、第112頁、第130頁、
    第137頁、第143頁），揆諸上開規定，本件附表一編號二至
    編號六之各筆不動產，於李金永死亡後即不得辦理單獨登記
    申請，被告庚○○從事代書業務，當亦知之，而被告庚○○
    亦知李金永死亡之事，業經供明在卷（自字卷第一卷第261
    頁背面、更 (一)卷第一卷第62頁），其竟明知李金永死亡
    後始申報土地現值，卻於85年2月2日即李金永死亡後，將附
    表一各筆不動產一併向地政事務所申請移轉過戶，並檢附李
    金永未死亡除戶前之戶口名簿或戶籍謄本向地政關申請辦理
    移轉登記，有各該戶口名簿及戶籍謄本影本存卷可查，顯係
    明知並隱瞞李金永死亡之事實，進行本件不動產之移轉登記
    。(5)再依被告己○○辯稱其父親本來叫其太太壬○○辦理
    本件不動產之移轉登記，但其太太表示不願介入其兄弟之財
    產，故請被告庚○○辦理云云，被告庚○○亦稱：壬○○表
    示有些代墊款向小叔拿錢不方便，乃叫其代辦，其因房子在
    動工很忙，乃請壬○○幫忙寫土地登記申請書云云（本院94
    年9月27日審判筆錄），惟附表一編號一、二、三之登記申
    請書均係壬○○所寫、附表一編號三、四、五之登記申請書
    則係被告庚○○所寫，業經被告庚○○當庭辨認並陳述在卷
    （本院94年9月27日審判筆錄），如壬○○欲避免捲入兄弟
    財產及恐由其辦理手續，收取承辦費用不方便，才委由被告
    庚○○辦理，被告庚○○如係受李金永生前委託辦理贈與移
    轉登記，既有向被告己○○等人收費用，理當自己書寫契約
    等文件辦理，衡情不可能再由壬○○書寫，甚至李世光供稱
    ：贈與的稅單，係其大嫂壬○○去領回來等語（更 (一)卷
    第152頁），壬○○亦稱贈與稅單係其領取等語（更 (一)卷
    第128頁、第155頁），是連贈與稅單亦由壬○○去領取辦理
    ，則被告庚○○是否確受李金永之託辦理不動產移轉登記，
    實有可疑。綜上各節，適足證明於李金永死亡後，被告己○○兄弟為避免李金永所遺留之上開較有價值之不動產變為遺
    產，法律上應由被告己○○等3兄弟與其姐妹等人與母親李
    對共同繼承，因其姊妹眾多，在大家共同辦理繼承均分遺產
    下，被告己○○與李旺桂、李世光等個人所得財產勢必大幅
    縮水，彼等不甘大批財產流落姊妹外家，乃於李金永死亡後
    偽造李金永生前已辦贈與契約等文件，又恐因壬○○自行辦
    理，易被起疑，乃輾轉委由知情之被告庚○○以代理人之名
    義辦理移轉，以營造假象掩飾其非法之行為，又因壬○○本
    為代書，自身即會辦理土地移轉等事務，委任被告庚○○不
    過是請其掛名掩人耳目而已，始有壬○○嗣又將書類拿回自
    己填寫辦理之不尋常動作。否則，被告庚○○既為專業代書
    ，填寫書類送件不過舉手之勞，亦不耗時費事，且既收費受
    託辦事，豈有藉口私忙而又請壬○○拿回代辦之理，對此不
    合常理之事，被告庚○○竟予同意或配合之，益見被告庚○○知其內情，並配合壬○○取回書類文件填寫辦理，至為灼
    然。是被告庚○○所辯於84年7月間李金永偕同其子己○○
    等人到其事務所，委請其辦理系爭不動產贈與其子，並在契
    約書文件上蓋用其印鑑章及交付系爭不動產所有權狀予伊云
    云，顯非事實。(6)依前所述，附表一不動產贈與契約書、
    買賣契約書均係由被告己○○及李旺桂、李世光，推由從事
    代書業務之壬○○偽造李金永為出賣人或贈與人，並再偽以
    李金永為申請人及盜蓋李金永之印鑑章，而偽造附表一不動
    產之土地增值稅申報書，委由被告庚○○為申報代理人持向
    桃園縣稅捐稽徵處申報土地增值稅，據以核發土地增值稅免
    稅證明（農地免稅）及土地增值稅繳款書，另再由壬○○偽
    以李金永為申報人及盜蓋李金永印鑑章並偽造李金永之簽名
    、盜用李金永之印章，偽造贈與稅申報書持至桃園市公所申
    報贈與稅，嗣由被告壬○○至該市公所取回贈與稅繳款書中
    第五聯之回執聯，交予被告李世光分別在收件人簽章欄及納
    稅人蓋章欄盜蓋李金永之印鑑章後，再交回桃園市公所據以
    領取贈與稅繳款書，而於繳納贈與稅後向北區國稅局申請核
    發贈與稅繳清證明書，旋以李金永為申請人及盜蓋李金永之
    印鑑章，偽造以移轉附表一所載6種契約（贈與及買賣）不
    動產所有權之土地登記申請書6紙，連同上開偽造之契約書
    （每一土地登記申請書附繳2偽造之契約書）及不動產移轉
    之其他相關文件（自耕能力證明、李金永未除戶前之戶口名
    簿、戶籍謄本、印鑑證明，上開農地土地增值稅免稅證明、
    土地增值稅繳款書、贈與稅繳清證明書）交予被告庚○○，
    由被告庚○○為代理人，於85年2月2日持向桃園地政事務所
    辦理系爭不動產移轉登記與被告己○○及李旺桂、李世光等
    人所有，是上揭偽造之買賣契約書、贈與契約書、土地增值
    稅申報書、贈與稅申報書及土地登記申請書等文件，被告庚○○固未參與偽造，惟被告庚○○明知李金永於生前並未至
    其事務所委其將系爭不動產移轉登記予其子己○○、李旺桂
    及李世光等人，詎其竟陳述李金永生前即偕同其子己○○等
    人到其事務所委請將附表一之不動產贈與予其子，並在契約
    書等文件上蓋其印鑑章，並交付附表一不動產所有權狀予其
    辦理云云，足證被告庚○○明知壬○○等所交付其之上揭買
    賣契約書、贈與契約書、土地增值稅申報書、土地登記申請
    書等文件係屬偽造，其竟猶持以向桃園縣稅捐稽徵處及國稅
    局桃園分局申報土地增值稅，暨向地政機關辦理系爭不動產
    移轉登記，而使各該承辦人員該等不實事項登載於職務上所
    掌之公文書上，被告庚○○自難辭應負行使偽造私文書及行
    使使公務員登載不實文書罪責，而被告己○○、庚○○就此
    所為，並足以生損害於稅捐稽徵機關對於稅籍資料管理暨地
    政機關關於產權登記管理之正確性及前開有繼承權之人。
５、被告己○○與李旺桂、李世光等持有李金永之所有權狀，係
    李金永過世後，由李對交付李旺桂，且李世光亦於李金永過
    世後，向李對取走該印鑑章，參以李金永去世後，曾由被告
    己○○與李旺桂、李世光等經手領取增值稅單、贈與稅申報
    書等蓋用李金永印鑑章之資料，足認前開證人李對證述之情
    節非虛，業如前述。至被告己○○用以辦理附表一編號一之
    9筆農地，所持李金永76年3月5日之印鑑證明，固係由李金
    永本人自行填寫申請，然李金永自76年3月5日起至其死亡之
    84年8月16日間止，曾另於83年4月29日、83年10月6日多次
    申請印鑑證明，有桃園市戶政事務所85年9月5日桃市戶字第
    16349號函（偵查卷第233頁至第235頁）、94年6月28日桃戶
    字第0940006228號函（附本院卷）在卷可稽，而其中83 年
    10月6日更係吳麗君以李金永「行動不便」為理由代為申請5
    份印鑑證明，而吳麗君係被告己○○之妻壬○○事務所僱用
    之員工，業經被告己○○供明在卷（本院94年9月27日審判
    筆錄），足見壬○○於李金永生前曾為李金永辦理印鑑證明
    ，已不排除其取得李金永印鑑證明之可能。而若李金永有必
    要為被告己○○與李旺桂、李世光等辦理前開土地之贈與手
    續，何以未另於84年間聲請印鑑證明，而使用8年前即76 年
    間之印鑑證明，故不得以該贈與契約係附李金永76年3月5日
    印鑑證明，即遽認系爭贈與契約為真實。又用以辦理移轉登
    記之83年4月29日之印鑑證明，依桃園市戶政事務所調得資
    料顯示，同一日聲請2份印鑑證明，且壬○○曾幫李金永辦
    理印鑑證明，洵難排除其有機取得李金永之印鑑證明之可能
    ，故該印鑑證明亦不足據以證明系爭贈與為真實。
６、自訴人戊○○等於85年4月8日具狀向桃園地檢署自訴被告己○○與李旺桂、李世光等3兄弟共同偽造所有權移轉登記契
    約進而送請地政機關登記（偵查卷第2頁），於檢察官85 年
    5月8日偵查時陳稱：該贈與契約書假的，其哥哥將申請日期
    往前填，並在父親過世時要求其等拋棄等語（偵查卷第153
    頁背面），於85年9月10日檢察官偵訊時訊問自訴人告被告
    幾筆土地時，亦陳稱：共有15筆土地，就是李金永於84年8
    月16日死亡後偽造土地過戶，原因發生日期82年8月28日有9
    筆土地、84年8月5日3筆土地、84年8月15日也3筆土地等語
    （偵查卷第239頁），另再訊以尚有無補充時雖陳稱：被告
    己○○3人都在父親死亡後才過戶的，且在訴訟中將土地賣
    掉或拿去貸款，另之前被告有講李家財產不能落入他人手中
    ，也不給女兒，但目前建地部分都已經過戶給他人，賣的賣
    ，沒賣部分拿去抵押貸款，另在82年間贈與但卻拖延3年才
    辦理登記，地政事務所都未罰款，其等認為有疑問，是否和
    相關人員有所勾串等語（偵查卷第239頁背面），自訴人等
    已直指被告己○○等偽造所有權移轉登記契約在先，嗣被告
    己○○抗辯附表一編號一係82年8月間李金永所贈與，而自
    訴人等所以陳述：在82年間贈與，但確拖延了3年才去辦理
    登記，認有疑問等語，稽其意思乃是質疑該贈與之真實性，
    並非承認82年間之贈與為真實，因而不能據此採為被告己○○有利認定。至李金永生前是否另將坐落桃園市○路段第
    1835-1等地號21筆土地贈與被告己○○，亦不足推定其嗣有
    將上開不動產以「買賣」或「贈與」為原因，移轉登記與被
    告己○○及李旺桂、李世光之事實。
７、綜上所述，被告己○○、庚○○上揭所辯各節，要屬推諉卸
    責之詞，不足採信，本案應係被告己○○與李旺桂、李世光
    、壬○○等，趁李金永猝然病逝尚未辦理除戶之際，藉故取
    得李金永之印鑑章及權狀後，倒填日期，偽造李金永贈與或
    出售前揭不動產之移轉契約書，申報增值稅、贈與稅，嗣再
    由壬○○及知情之被告庚○○填寫登記申請書，檢附相關偽
    造之契約並持以行使向地政機關辦理過戶手續，應堪認定，
    事證明確，被告己○○及庚○○犯行均堪認定。
三、查贈與稅繳款書雖為國稅局所核發，惟共犯壬○○取回在該
    繳款書第5聯之回執聯之收件人簽章欄及納稅人蓋章欄盜蓋
    李金永之印章再繳回，是用以表示有收到繳款書之收據性質
    ，該繳款書已屬私文書之一種，被告己○○與共犯壬○○等
    所為係偽造私文書；又被告己○○與李旺桂、李世光、壬○○等以李金永之名義偽造上開買賣契約書、贈與契約書、土
    地增值稅申報書、贈與稅申報書、土地登記申請書均屬偽造
    私文書，被告沈煠鉉與被告己○○及李旺桂、李世光、壬○○等共同偽造李金永名義之上開土地增值稅申報書、土地登
    記申請書，所為係偽造私文書。嗣被告庚○○持土地增值稅
    申報書向桃園縣稅捐稽徵處申報，共犯壬○○則持贈與稅申
    報書向國稅局申報，使不知情之承辦人員登載於職務上所掌
    之稅籍公文書，並據以核發土地增值稅免稅證明（農地）、
    土地增值稅繳款書及贈與稅繳款書、贈與稅繳清證明書，繼
    由被告庚○○持土地登記申請書連同偽造之買賣契約書、贈
    與契約書、稅捐稽徵機關核發之上開農地、土地增值稅免稅
    證明、土地增值稅繳款書、贈與稅繳清證明書及右開不動產
    移送之其他文件向地政機關辦理移轉，使不知情之地政機關
    承辦人員據以將上開不實之不動產移轉事項，分別登載於職
    務上所掌管之土地及建築改良物登記簿公文書上，足以生損
    害於稅捐稽徵機關對於稅籍資料管理暨地政機關對於產權登
    記管理之正確性及前開有繼承權之人。核被告己○○、庚○○所為，均係犯刑法第216條、第210條之行使偽造私文書罪
    及第216條、第214條之行使使公務員登載不實文書罪﹔被告
    己○○、庚○○與李旺桂、李世光、壬○○間，有犯意聯絡
    及行為分擔，均為共同正犯。至被告己○○盜用李金永之印
    章蓋為印文、偽造李金永之簽名（此指附表一編號一至編號
    六之3份贈與稅申報書部分），為偽造私文書之部分行為，
    而偽造私文書後復持以行使，其偽造私文書之低度行為，應
    為行使偽造私文書之高度行為所吸收，均不另論罪。被告己○○、庚○○，先後多次行使偽造私文書及行使使公務員登
    載不實文書之犯行，均時間緊接，觸犯構成要件相同之罪名
    ，顯均係基於概括犯意為之，均應依連續犯規定論以一連續
    行使偽造私文書罪及一連續行使使公務員登載不實文書罪，
    並均依法加重其刑。而被告己○○、庚○○所犯前開2罪間
    ，具有方法結果之牽連關係，為牽連犯，均應從一重之連續
    行使偽造私文書罪處斷。
四、原審就被告己○○及被庚○○上述犯行，予以論罪科刑，固
    非無見，惟查 (1)被告庚○○並未參與偽造上開買賣契約及
    贈與契約等文件犯行，原審認被告庚○○亦參與本件偽造私
    文書犯行，其認定核與事實不符，尚有未洽；(2)被告己○○與李旺桂、李世光、壬○○共同偽造私文書犯行，原審認
    僅偽造買賣契約書及贈與契約書，就其餘偽造之私文書均漏
    未審理，亦有未洽；(3)被告與李世光、李旺桂、壬○○共
    同偽造李金永為贈與人之附表一不動產之贈與稅申報書3份
    （附表一編號一之不動產一份、附表一編號二、三之不動產
    一份、附表一編號四、五、六之不動產一份），其上偽造之
    李金永簽名各1枚，未依刑法第219條之規定宣告沒收，亦不
    適法。被告己○○、庚○○上訴意旨否認犯罪，固無理由，
    惟原判決既有上揭可議之處，自應由本院予以撤銷改判。爰
    審酌被告己○○、庚○○等人之素行，被告己○○貪圖取得
    優厚之遺產之犯罪動機、目的、手段，並謀得諸多不動產，
    部分並已轉賣獲利，卻堅不退讓與姊妹和解，並指母親作證
    偏頗，犯後態度不佳；被告庚○○因受同業壬○○之託參與
    犯罪，雖參與犯罪情節較輕，惟仍堅不吐實之犯罪後態度等
    一切情狀，分別量處如主文所示之刑。被告庚○○行為後，
    刑法第41條業於90年1月10日經總統公佈，並於同年月12日
    生效，將易科罰金適用範圍由最重本刑有期徒刑3年提高為5
    年以下有期徒刑以下之刑之罪，比較新舊法，以新法有利於
    被告，依刑法第2條第1項前段規定，並依修正後刑法第41條
    第1項規定諭知易科罰金之折算標準。
五、被告與李世光、李旺桂、壬○○共同偽造贈與人為李金永，
    受贈人為被告己○○之附表一不動產之贈與稅申報書3份（
    附表一編號一之不動產一份、附表一編號二、三之不動產一
    份、附表一編號四、五、六之不動產一份），其上偽造之李
    金永簽名各1枚，應依刑法第219條之規定宣告沒收。
據上論斷，應依刑事訴訟法第369條第1項前段、第364條、第299
條第1項前段、刑法第2條第1項前段、第28條、第56條、第216條
、第210條、第214條、第55條、第41條第1項、第219條、罰金罰
鍰提高標準條例第1條前段、第2條，判決如主文。
中　  華　  民　　國　　 94　　 年　  11　　月   29   日
                  刑事第十六庭  審判長法　官  曾德水
                                      法　官  范清銘
                                      法　官  杜惠錦
以上正本證明與原本無異。
如不服本判決，應於收受送達後十日內向本院提出上訴書狀，其
未敘述上訴之理由者並得於提起上訴後十日內向本院補提理由書
（均須按他造當事人之人數附繕本）。
                              　　　  書記官　楊秋鈴
中　　華　　民　　國　 904　　年　　11　　月　　29　　日
附錄：本案論罪科刑法條全文
刑法第216條
(行使偽造變造或登載不實之文書罪)
行使第210條至第215條之文書者，依偽造、變造文書或登載不實
事項或使登載不實事項之規定處斷。
刑法第210條
(偽造變造私文書罪)
偽造、變造私文書，足以生損害於公眾或他人者，處五年以下有
期徒刑。
刑法第214條
(使公務員登載不實罪)
明知為不實之事項，而使公務員登載於職務上所掌之公文書，足
以生損害於公眾或他人者，處三年以下有期徒刑、拘役或五百元
以下罰金。
附表一：
┌─┬──┬─────┬───┬─┬────┬───┬──┬──┬───┐
│編│登記│土地應落或│地號或│地│面積（平│取得人│權利│契約│權利價│
│號│原因│房屋門牌  │建號  │目│方公尺）│      │範圍│日期│值或買│
│  │    │          │      │  │        │      │    │    │賣價款│
│  │    │          │      │  │        │      │    │    │（新台│
│  │    │          │      │  │        │      │    │    │幣）  │
├─┼──┼─────┼───┼─┼────┼───┼──┼──┼───┤
│一│買賣│桃園市中路│1822－│田│68      │      │    │8.│買賣價│
│  │契約│段        │28    │  │        │      │    │  │款總額│
│  │    │桃園市中路│1822－│田│110     │      │    │    │一六，│
│  │    │段        │29    │  │        │      │    │    │七００│
│  │    │桃園市中路│1822－│田│111     │      │    │    │，００│
│  │    │段        │30    │  │        │      │    │    │０元  │
│  │    │桃園市中路│1822－│田│112     │己○○│全部│    │      │
│  │    │段        │31    │  │        │（承買│    │    │      │
│  │    │桃園市中路│1822－│田│112     │人）  │    │    │      │
│  │    │段        │32    │  │        │      │    │    │      │
│  │    │桃園市中路│1822－│田│112     │      │    │    │      │
│  │    │段        │33    │  │        │      │    │    │      │
│  │    │桃園市中路│1833－│田│117     │      │101/│    │      │
│  │    │段        │1     │  │        │      │117 │    │      │
│  │    │桃園市中路│1825  │田│1364    │      │451/│    │      │
│  │    │段        │      │  │        │      │1364│    │      │
│  │    │桃園市中路│1826  │田│12167   │      │2998│    │      │
│  │    │段        │      │  │        │      │/121│    │      │
│  │    │          │      │  │        │      │67  │    │      │
├─┼──┼─────┼───┼─┼────┼───┼──┼──┼───┤
│二│贈與│桃園市介壽│2075（│  │306.84  │李旺桂│各二│8.│權利價│
│  │契約│路廿八號三│建號）│  │        │      │分之│  │值四二│
│  │    │層樓房    │      │  │        │      │一  │    │六，六│
│  │    │          │      │  │        │      │    │    │００元│
│  │    │桃園市大樹│353-5 │建│142     │李世光│    │    │權利價│
│  │    │林段      │(地號)│  │        │（受贈│    │    │值四，│
│  │    │          │      │  │        │人）  │    │    │八二八│
│  │    │          │      │  │        │      │    │    │，００│
│  │    │          │      │  │        │      │    │    │０元  │
├─┼──┼─────┼───┼─┼────┼───┼──┼──┼───┤
│三│贈與│桃園市中路│1822－│田│293     │己○○│全部│8.│一，三│
│  │契約│段        │3     │  │        │（受贈│    │  │一八，│
│  │    │          │      │  │        │人）  │    │    │五００│
│  │    │          │      │  │        │      │    │    │元權利│
│  │    │          │      │  │        │      │    │    │價值  │
├─┼──┼─────┼───┼─┼────┼───┼──┼──┼───┤
│四│贈與│桃園市中路│1822－│建│273     │李世光│全部│8.│二，四│
│  │契約│段        │83    │  │        │（受贈│    │５  │五七，│
│  │    │          │      │  │        │人）  │    │    │０００│
│  │    │          │      │  │        │      │    │    │元權利│
│  │    │          │      │  │        │      │    │    │價值  │
├─┼──┼─────┼───┼─┼────┼───┼──┼──┼───┤
│五│贈與│桃園市中路│1822－│建│272     │己○○│全部│8.│二，四│
│  │契約│段        │85    │  │        │（受贈│    │５  │四八，│
│  │    │          │      │  │        │人）  │    │    │０００│
│  │    │          │      │  │        │      │    │    │元權利│
│  │    │          │      │  │        │      │    │    │價值  │
├─┼──┼─────┼───┼─┼────┼───┼──┼──┼───┤
│六│贈與│桃園市中路│1822－│建│272     │李旺桂│全部│8.│權利價│
│  │契約│段        │84    │  │        │（受贈│    │５  │值二，│
│  │    │          │      │  │        │人）  │    │    │四四八│
│  │    │          │      │  │        │      │    │    │０００│
│  │    │          │      │  │        │      │    │    │元    │
│  │    │          │      │  │        │      │    │    │      │
└─┴──┴─────┴───┴─┴────┴───┴──┴──┴───┘
